---
title: "Zróżnicowane funkcjonowanie pozycji testowych (DIF)"
author: "Karolina Świst, Tomasz Żółtak"
date: "23 września 2016"
output: html_document
---

# 1. Wczytywanie danych

Dane, których będziemy używać w analizach to próba 10 tys. uczniów spośród zdających Sprawdzian w 2005 r. Zbiór danych zostały włączone do pakietu 'KTT', o zainstalowanie którego byli Państwo proszeni. Załadowanie tego pakietu spowoduje, że staną się one dostępne, przy czym konieczne jest jeszcze zapunktowanie zadań zamkniętych, których wyniki przechowywane są w postaci informacji o tym, którą odpowiedź wybrał zdający. Oprócz pakietu 'KTT' musimy też załadować pakiet 'mirt', umożliwiający estymację modeli IRT, w tym analizę zróżnicowanego funkcjonowania pozycji testowych oraz pakiet 'mvtnorm' niezbędny do przeliczenia wielkości efektów DIF.

```{r comment="", prompt=TRUE, collapse=TRUE}
library(mirt)
library(KTT)
library(mvtnorm)

daneZapunktowane = przypisz_punktacje(daneSpr2005, opisTestuSpr2005, verbose = FALSE)
parametry_zadan(daneZapunktowane)
```

Przy okazji porównajmy parametry dla wyniku sumarycznego w grupie chłopców i dziewcząt
```{r comment="", prompt=TRUE, collapse=TRUE}
library(psych)
library(ggplot2)
daneZapunktowane$suma = rowSums(daneZapunktowane)
describeBy(daneZapunktowane$suma, daneSpr2005$plec)
ggplot(daneZapunktowane, aes(x=suma, fill = daneSpr2005$plec)) + geom_histogram(binwidth=0.5, position = "dodge")
```

ĆWICZENIE 1: Co można (wstępnie) powiedzieć o surowych wynikach chłopców i dziewcząt ze sprawdzianu 2005?
# 2. Estymacja modeli
(najpierw wyrzucimy sumę punktów z naszych danych)

```{r comment="", prompt=TRUE, collapse=TRUE}
daneZapunktowane$suma = NULL
```

Aby zbadać, czy zachodzi zróżnicowane funkcjonowanie zadań ze względu na płeć, musimy wyestymować model zakładający pełną inwariancję oraz modele, dopuszczające takie zróżnicowanie (różne jego formy), a następnie je ze sobą porównać. Odpowiedzi na zadania będziemy modelować modelem 2PL w przypadku zadań ocenianych binarnie i GPCM dla zadań o większej liczbie poziomów wykonania.

Do estymacji modeli wielogrupowych, umożliwiających badanie DIF będziemy używać funkcji **multipleGroup** z pakietu 'mirt' (domyślnie zakłada ona model 2PL/GPCM, choć w razie potrzeby można to zmienić).

```{r eval=FALSE, comment="", prompt=FALSE, collapse=FALSE}
multipleGroup(dane, opis_modelu, group = wektor_opisujacy_przydzial_do_grup,
              invariance = wektor_tekstowy_opisujacy_roznice_miedzy_grupami)
```

Domyślnie (gdy nie został podany argument 'invariance') estymowany jest model, w którym zakłada się taki sam rozkład mierzonej cechy we wszytkich grupach, ale dopuszcza się zróżnicowanie parametrów zadań pomiędzy grupami. Jeśli chcemy to zmienić, możemy zawrzeć w wektorze przekazywanym jako argument 'invariance' następujące ciągi znaków:

  * 'slopes' - nakłada założenie o równości parametrów dyskryminacji pomiędzy grupami;
  * 'intercepts' - nakłada założenie o równości parametrów trudności pomiędzy grupami;
  * 'free_means' - uwalnia średnie pomiędzy modelami;
  * 'free_var' - uwalnia parametry wariancji pomiędzy grupami.

Spośród estymowanych poniżej modeli:

  * **mg_constrained** zakłada pełną inwariancję pomiarową;
  * **mg_metric** zakłada inwariancję metryczną (równe parametry dyskryminacji);
  * ** mg_scalar1** zakłada inwariancję skalarną (równe parametry dyskryminacji i trudności) z uwolnionymi wariancjami
  * ** mg_scalar2** zakłada inwariancję skalarną (rowne parametry dyskryminacji i trudności) z uwolnionymi średnimi i wariancjami 
  * **mg_metric** zakłada inwariancję metryczną (równe parametry dyskryminacji);
  * **mg_configural** zakłada inwariancję konfiguralną (uwolnione parametry dyskryminacji i trudności)
  * **mg_configural_fg** dopuszcza zarówno zróżnicowanie parametrow zadań pomiędzy grupami, jak też uwalnia parametry rozkładu mierzonej cechy w grupie ogniskowej; w ogólności nie jest to dobry model - czasem (w przypadku niektórych zbiorów danych) może nie dać się go wyestymować (o czym zostaniemy ostrzeżeni przy wywoływaniu funkcji 'multipleGroup'), ale bywa użyteczny do oceny DIF;


```{r comment="", prompt=TRUE, collapse=FALSE}
plec = daneSpr2005$plec

m = mirt(daneZapunktowane, 1)

mg_constrained = multipleGroup(daneZapunktowane, 1, group = plec,
                               invariance = c('slopes', 'intercepts'))

mg_metric = multipleGroup(daneZapunktowane, 1, group = plec,
                          invariance = c('slopes'))

mg_configural = multipleGroup(daneZapunktowane, 1, group = plec)


mg_configural_fg = multipleGroup(daneZapunktowane, 1, group = plec,
                                 invariance = c('free_var', 'free_means'))

mg_scalar1 = multipleGroup(daneZapunktowane, 1, group = plec,
                           invariance = c('slopes', 'intercepts',
                                          'free_var'))

mg_scalar2 = multipleGroup(daneZapunktowane, 1, group = plec,
                           invariance = c('slopes', 'intercepts',
                                          'free_var', 'free_means'))
```

# 3. Porównanie modeli między sobą

## Porównanie dopasowania modeli do danych

```{r comment="", prompt=TRUE, collapse=TRUE}
# porownujemy ze soba (modele zagniezdzone)
anova(mg_constrained, mg_metric)

anova(mg_metric, mg_configural)

# mozna przetestowac tez dalsze hipotezy, choc w naszym wypadku widac juz,
# ze mamy do czynienia z DIF niejednorodnym
#anova(mg_scalar2, mg_metric)
#anova(mg_scalar1, mg_scalar2)
#anova(mg_constrained, mg_scalar1)
```

## Ostrzeżenie!

**Uwaga, modeli wyestymowanych funkcją 'mirt' i funkcją 'multipleGroup' nie należy ze sobą porównywać funkcją 'anova'**. Dwa poniższe modele są tożsame, co widać po wartościach statystyk AIC, BIC itp., ale implementacja testu chi-kwadrat daje w tej sytuacji bzdurne rezultaty:

```{r comment="", prompt=TRUE, collapse=TRUE}
anova(m, mg_constrained)
```

## Różnice w parametrach rozkładu mierzonej cechy

```{r echo = FALSE, comment="", prompt=TRUE, collapse=TRUE}
cat("\nModel zakładający inwariancję zadań,\n",
    "ale uwalniający parametry rozkładu cechy:\n", sep = "")
print(setNames(data.frame(k = t(coef(mg_scalar2)$k$GroupPars),
                          m = t(coef(mg_scalar2)$m$GroupPars)),
               c("k", "m")))
cat("Model uwalniający wszystkie parametry:\n")
print(setNames(data.frame(k = t(coef(mg_configural_fg)$k$GroupPars),
                          m = t(coef(mg_configural_fg)$m$GroupPars)),
               c("k", "m")))
```

ĆWICZENIE 2: Co można powiedzieć o parametrach rozkładu umiejętności chłopców i dziewcząt ze sprawdzianu 2005?

# 4. Analiza graficzna

Wskazówek na temat tego, które zadania łamią założenie inwariancji pomiarowej może dostarczyć graficzna analiza różnic w przebiegu funkcji charakterystycznych zadań pomiędzy grupami. Poniżej wykresy dla pierwszych 10 zadań z modelu dopuszczającego zróżnicowania zarówno trudności, jak i dyskryminacji zadań.

```{r comment="", prompt=TRUE, collapse=TRUE}
itemplot(mg_configural, item = 1)
itemplot(mg_configural, item = 2)
itemplot(mg_configural, item = 3)
itemplot(mg_configural, item = 4)
itemplot(mg_configural, item = 5)
itemplot(mg_configural, item = 6)
itemplot(mg_configural, item = 7)
itemplot(mg_configural, item = 8)
itemplot(mg_configural, item = 9)
itemplot(mg_configural, item = 10)
```

# 5. Formalny test DIF

Przejdźmy w końcu do testowania DIF - wiemy, że nie mamy zachowanej niezmienniczości metrycznej, spójrzmy jak wygląda to na poziomie poszczególnych zadań. Funkcja 'DIF' wychodzi od modelu bez założonej inwariancji i kolejno testuje, jak na statystyki dopasowania modelu wpływa przyjęcie założenia, że dane zadanie ma takie same parametry w obu grupach (dopuszczając zróżnicowanie parametrów dla wszystkich innych zadań). Funkcja może też narysować wykresy krzywych charakterystycznych dla zadań, w których tak zdefiniowany DIF okazał się statystycznie istotny.

## Model z założonym takim samym rozkładem cechy w grupach

```{r eval = TRUE, comment="", prompt=TRUE, collapse=TRUE}
resulta1d = DIF(mg_configural, c('a1', 'd'), plotdif = TRUE)
```

ĆWICZENIE 3: prosimy o interpretację różnic w prawdopodobieństwie uzyskania prawidłowej odpowiedzi w grupach chłopców i dziewcząt. Jakie są różnice we współczynnikach trudności i dyskryminacji 

ĆWICZENIE 4: prosimy o zidentyfikowanie zadań wykazujących DIF przy pomocy arkusza egzaminacyjnego sprawdzianu 2005 (https://www.cke.edu.pl/images/stories/Sprawdzian2005/s-a1-052.pdf). Czy są Państwo w stanie postawić hipotezy na temat tego skąd może wynikać zróżnicowane funkcjonowanie zadań w grupach chłopców i dziewczynek?



## Model dopuszczający różnice w parametrach rozkładu cechy między grupami

```{r eval = TRUE, comment="", prompt=TRUE, collapse=TRUE}
resulta2d = DIF(mg_configural_fg, c('a1', 'd'), plotdif = TRUE)
```


```{r eval = TRUE, comment="", collapse=TRUE}
###### opcjonalnie
# sprawdzamy czy za DIF odpowiedzialny jest wspolczynnik dyskryminacji
(a1s = DIF(mg_configural, 'a1', items2test = 1:37))
# lub wspolczynik trudnosci (dla zadan punktowanych zero-jedynkowo)
(ds = DIF(mg_configural, 'd', items2test = 1:20))
(ds = DIF(mg_configural, 'd', items2test = 23:36))
```
# 6. Wielkość efektu DIF
Jak już zostało wcześniej wspomniane - dla dużych zbiorów danych jakimi są egzaminy, wykrycie DIF technikami opierającymi się o istność statystyczną może być mylące (na dużych zbiorach danych wszystko wychodzi istotne statystycznie. Dlatego też w analizach DIF warto zwrócić uwagę na bardziej praktyczną miarę - czy efekt ten choć istotny statystycznie jest duży czy mały. 

W pakiecie 'mirt' domyślnie zaimplementowane sa inne miary wielkości efektu, z funkcji liczącej IRT P-DIF korzystamy dzięki uprzejmości Tomka Żółtaka. 

Dla przypomnienia klasyfikacja miar wielkości efektu:
Miary wielkości efektu DIF wyrażone są na skali łatwości zadania (Monahan i in., 2007): 
• Kategoria A– gdy test weryfikujący statystyczną istotność DIF dał wynik negatywny, lub gdy wynik testu jest pozytywny, ale absolutna wartość P-DIF jest mniejsza od 0,05; 
• Kategoria B – gdy DIF jest statystycznie istotne oraz absolutna wartość P-DIF znajduje się w przedziale od 0,05 do 0,1; 
• Kategoria C – gdy DIF jest statystycznie istotne oraz absolutna wartość P-DIF wykracza poza przedział (0,1).

```{r eval = TRUE, comment="", prompt=TRUE, collapse=TRUE}

PDIF = function(x, grOgniskowa, emp = TRUE) {
  stopifnot("MultipleGroupClass" %in% class(x),
            is.vector(grOgniskowa), is.vector(emp))
  stopifnot(x@Data$ngroups == 2,
            is.character(grOgniskowa) | is.numeric(grOgniskowa),
            length(grOgniskowa) == 1, length(emp) == 1,
            all(emp) %in% c(TRUE, FALSE))
  if (is.numeric(grOgniskowa)) {
    stopifnot(grOgniskowa %in% 1:2)
  } else {
    stopifnot(grOgniskowa %in% x@Data$groupNames)
    grOgniskowa = which(x@Data$groupNames == grOgniskowa)
  }
  grOdniesienia = setdiff(1:2, grOgniskowa)
  if (emp) {
    theta = fscores(x, "EAP")[as.numeric(x@Data$group) %in% grOgniskowa]
  } else {
    mCov = coef(x, simplify = TRUE)[[grOgniskowa]]$cov
    mCov[upper.tri(mCov)] = t(mCov)[upper.tri(mCov)]
    theta = rmvnorm(10^5, coef(x, simplify = TRUE)[[grOgniskowa]]$means, mCov)
  }

  pdif = as.numeric(rep(NA, x@Data$nitems))
  for (i in 1:length(pdif)) {
    pdif[i] = mean(expected.item(extract.item(x, i, grOgniskowa), theta)) -
      mean(expected.item(extract.item(x, i, grOdniesienia), theta))
  }
  return(pdif)
}

PDIF(mg_configural, "m")
```

Ćwiczenie 5: Prosimy o zinterpretowanie wielkości efektów dla zadań zidentyfikowanych wcześniej jako posiadające DIF. Ile zadań można zaklasyfikować do kategorii A, B i C. Które to sa zadania? 
